臺灣高等法院臺中分院刑事判決　　　　　　　八十九年度重上更(二)字第一五七號
　　　上　訴　人　臺灣彰化地方法院檢察署檢察官
　　　上　訴　人
　　　即　被　告　甲○○
　　　共　　　同
　　　選任辯護人　林世祿
右上訴人等因被告等違反証券交易法等案件，不服台灣彰化地方法院八十四年度訴緝
字第八八、一○三號中華民國八十五年八月廿三日第一審判決（起訴案號台灣彰化地
方法院檢察署八十年度偵字第九九二四、一○八○六號），提起上訴，經最高法院第
二次發回更審，本院判決如左：
      主      文
原判決撤銷。
甲○○、申○○共同連續行使偽造私文書，足以生損害於他人，甲○○處有期徒刑
參年拾月。申○○處有期徒刑壹年陸月。申○○緩刑肆年。
      事      實
一、甲○○、申○○夫妻同為寶順證券股份有限公司（以下簡稱寶順證券公司，設彰
    化縣鹿港鎮○○路○段五九號）營業員，均明知證券交易之主管機關財政部證券
    管理員會依證券交易法第五十四條第二項及第七十條規定所發布之「證券商負責
    人與業務人員管理規則」第十六條第七、九、十一款分別有「不得利用客戶名義
    或帳戶，買賣有價證券」、不得「與客戶有借貸款項、有價證券或為借貸款項、
    有價證券之媒介情事」、不得「挪用或代客戶保管有價證券、款項、印鑑或存摺
    」之規定，兩人竟基於概括之犯意，自民國七十八年九月間起，至八十三年十月
    間止，連續在前開寶順證券公司營業地點內：(一)分別多次使用客戶亥○○、周劉
    鸞、周秀分、乙○○、天○○○、丑○○、蔣俊妮、午○○、未○○、戌○○、
    酉○○、壬○○等十二人名義買賣有價證券。(二)代上開客戶亥○○、周劉鸞、周
    秀分、乙○○、天○○○、丑○○、蔣俊妮、午○○、未○○、戌○○、酉○○
    、壬○○等保管印鑑章或存摺。(三)分別於下列時間向客戶梁春山借款：八十三年
    二月一日（借二百四十萬元）、八十三年七月八日（借三百萬元）、八十三年八
    月廿四日（借四百九十八萬元）、八十三年八月廿六日（借二百四十萬元），合
    計一千三百三十八萬元。另自七十九年間起，陸續向客戶卯○○借貸款項合計七
    百餘萬元。
二、甲○○、申○○因積欠鉅款，共同基於概括犯意，自八十二年下半年間開始，即
    分別以辦理融資信用戶或通知攜帶印章至寶順證券公司辦理手續等方法，在上開
    營業處所，趁機盜蓋戊○○、辛○○、寅○、辰○○、庚○○、巳○○、子○○
    、丁○○、黃雪姬、地○○等人之印章於取款憑條上，八十三年十一月一日，復
    基於前開利用客戶帳戶買賣有價證券之概括犯意，明知「正隆」、「中石化」、
    「國產」、「陽明」、「中銀」、「台苯」等多種有價證券，均在臺灣證券交易
    所之集中交易市場上市，竟在前開寶順證券公司營業地點內，使用如附表一所示
    之二十三個客戶名義（其中洪林吽部分早於七十八年十二月二十七日死亡），以
    當日沖銷買賣方式，買賣上揭多種有價證券，買賣之證券種類、買入賣出金額均
    詳如附表一所載；嗣於同月三日下午，復利用當日須辦理同年月一日買賣證券交
    割之彰化縣鹿港鎮信用合作社（以下稱鹿港鎮信用合作社）暫列於上開二十三個
    客戶帳號內之出賣股票價款（因尚需扣除買進股票價款）無法沖帳機會，竟共同
    意圖為自己不法之所有，推由甲○○持上開盜蓋有戊○○等十一人（含已去世之
    洪林吽）印文之空白取款憑條及利用被亥○○等十二人授權使用其等印章機會，
    蓋用印文於取款憑條上，填寫金額後，再推由申○○悉數提領各該帳戶款項至如
    附表二所示之戌○○等人帳戶，並分別轉帳至甲○○設在第一商業銀行、彰化商
    業銀行、臺中區中小企業銀行、鹿港鎮信用合作社營業部、周文可設在中國農民
    銀行彰化分行及周劉鸞設在鹿港鎮信用合作社營業部之帳戶內再冒領一空，金額
    達新臺幣（以下同）五千六百三十五萬九千元（起訴書誤載為五千六百八十二萬
    二千七百四十七元），款項提領及轉帳情形詳如附表二所示，而對於原應交割之
    金額合計四十四萬七千一百十三元則不予兌付，致生損害於戊○○等人、鹿港鎮
    信用合作社及寶順證券公司。
三、案經法務部調查局彰化縣調查站（以下簡稱彰化調查站）移送及彰化縣鹿港信用
    合作社、卯○○告由彰化縣警察局鹿港分局報請臺灣彰化地方法院檢察署檢察官
    偵查起訴。
        理      由
一、檢察官上訴意旨略以：告訴人與寶順證券公司間就寶順公司客戶買賣證券款項
    劃撥交割業務，係採總額交割方式，即將客戶買賣股票之股款收支並列，客戶如
    未於交易第三日將買受股票之股款存入自屬違約交割，是本件告訴人鹿港信用合
    作社之受害金額為五千六百八十二萬二千七百四十七元，原審判決以四十四萬七
    千一百十三元為認定標準顯有誤會。被告等本件犯行，在彰化縣鹿港地區造成
    證券金融風暴，危害證券交易秩序，影響非輕，且未賠償告訴人及相關被害人損
    失，原審僅量處被告周文德有期徒刑一年二月，被告申○○有期徒刑五月併宣告
    緩刑二年，尚嫌過輕。被告申○○就冒領亥○○等二十三人帳戶之款項亦有參
    與，事後且隨之逃逸，被告二人顯有犯意聯絡及行為分擔。原審無積極證據認
    定辰○○部分之款項為借款而非盜領款項，理由未備等語。
    被告甲○○上訴意旨略以：「當日沖銷」早已於八十三年元月五日開放，並非
    虛偽買賣。被告因積欠鉅額負債無法清償，一時糊塗利用鹿港信用合作社之電腦
    作業流程盜領上開款項，以解決債務問題。證券交易法第一五五條第一項第一
    款乃以「影響市場秩序」為要件，寶順公司之所有股票均已採集中保管，不可能
    有不提出持有股票以辦理交割情形，且依現行台灣證券交易所股份有限公司營業
    細則第一○四條規定乃採證券商與交易所之間辦理「集中交割」，而再依一○四
    條將「應收應付相抵後之餘額（即淨額）辦理款項劃撥手續以支付，而有價證券
    在通知集中保管事業即可，故今日實施集中保管後根本不可能再發生客戶與證交
    所間違約，今日只有客戶不交錢而無不交股票之情形，但因採集中交割而後以「
    餘額」（即淨額）由證券商與交易所互相統一支付結果，只有證券商與客戶間之
    債務問題，不會發生影響市場秩序之問題。同時該法第一七一條又不處罰未遂犯
    ，故被告縱有不該亦絕不會影響市場秩序。證交法第一五五條第一款之主體應
    只指「自營商及經紀商」，並不包含「一般投資人」。本案既採集中交割及淨額
    給付，則每一戶頭之買入及賣出相抵之淨額頂多只有二、三萬，而被告甲○○只
    利用鹿港信用合作社先將賣出者暫列帳之漏洞冒領款項而已，根本無關證券交易
    法之規定。告訴人卯○○於八十三年十一月十一日在調查站即已坦承「我自八
    十三年十月十二日以後均未再使用我及寅○、辰○○戶頭買賣股票」「甲○○夫
    婦自八十三年五月十一日至八十三年九月六日期間內共九次利用轉帳方式領走我
    及我父母帳戶下共計七百廿萬元之款項」，而在八十三年十一月四日鹿港分局應
    訊時卻稱「他們．．．利用我生病期間將我的錢轉入他們二個的戶頭」，且答稱
    「我是從鹿港信用合作社取款憑條得知該事（指竊領）」即有矛盾，且是在向信
    用合作社查證後之供詞，故實有不實，況八十三年十二月五日偵查時亦坦承印章
    、存摺皆是自己保管，故試問長達半年之時間，而辰○○之存提款達數十次之情
    形下，尤其對劉女自稱八十三年十月十二日以後才停止進出，故豈也不知五月至
    九月款項流向？因此劉女告訴之唯一理由即因被告負債累累，已無力清償借款，
    而試圖利用民法第一八八條向寶順公司求償，才誣指為「盜領」等語。
    被告申○○上訴意旨略以：本案盜領部分與申○○無關，此由卷內所有提款單據
    均為甲○○筆跡可知。
二、本院查：
  (一)訊據被告甲○○對於自七十八年九月間起，至八十三年十月間止，連續在前開寶
    順證券公司營業地點內，代客戶亥○○、周劉鸞、周秀分、乙○○、天○○○、
    丑○○、蔣俊妮、午○○、未○○、戌○○、酉○○、壬○○等人保管印鑑章或
    存摺，並分別多次使用彼等名義買賣股票及向客戶梁春山、卯○○借款。八十三
    年十一月一日，利用證券信用交易買賣得為當日沖銷買賣方式，而以附表一所示
    亥○○等二十三人之名義買賣如附表一所示有價證券；嗣於同月三日下午，復利
    用當日須辦理同年月一日買賣證券交割之鹿港鎮信用合作社暫列於上開二十三個
    客戶帳號內之出賣股票價款無法沖帳機會，以蓋用印章在空白取款憑條上，或持
    其他客戶所留蓋有印文之空白取款憑條，填寫金額後，再如附表二所示情形，悉
    數提領各該帳戶款項至戌○○等人帳戶，並分別轉帳至甲○○設在第一商業銀行
    、彰化商業銀行、臺中區中小企業銀行、鹿港鎮信用合作社、周文可設於中國農
    民銀行彰化分行及周劉鸞設於鹿港鎮信用合作社營業部之帳戶內再冒領一空，金
    額達五千六百三十五萬九千元之事實均自白不諱，被告申○○對前揭借用人頭戶
    保管存摺印章、買賣股票之事實亦坦承在卷，復有寶順證券公司八十三年十一月
    三日交割憑單二十三份及買進、賣出委託書、亥○○等二十三人開戶紀錄、身分
    證影本、委託買賣證券委託契約、櫃員收款登記表、鹿港鎮信用合作社取款憑條
    及匯款委託書、被告甲○○冒領款項資金流向圖等文件附卷可稽。
  (二)如附表所示被害人分別於調查人員調查及檢察官偵查時指稱：
  「有的（在寶順證券公司開設帳戶），大約是在民國七十八年九月間寶順公司剛
    開業時，因我妹妹申○○在該公司任職營業員，為爭取招攬客戶開戶之績效，乃
    介紹我在寶順公司開設帳戶，但是我一直未從事股票買賣，該帳戶都是申○○在
    使用，我也從未過問」「我完全不知情，該違約交割案係經報紙批露後，我才知
    道」「酉○○、戌○○是我弟弟及妹妹，未○○是我堂妹，午○○是我堂弟，他
    們在寶順公司設立帳戶的情形和我一和，亦均未從事股票買賣」「我從開戶後，
    印章就一直放在我妹妹申○○那裏，於該取款單上有我的印章，可能是甲○○、
    申○○他們自動加蓋的」等語（亥○○八十三年十一月十二日、八十二年十一月
    十六日調查筆錄）。
  「有的（在寶順證券公司開設帳戶），但是我並未在該帳戶買賣股票，我開戶情
    形和和前述亥○○一樣，係為我女兒申○○爭取業績而設立。其餘我均不知情」
    「我只開戶，帳簿及印章都交由甲○○處理，未曾親自買賣股票。也未曾書寫同
    意書、委託書等文件」等語（天○○○八十三年十一月十二日、八十三年十一月
    十六日調查筆錄，見八十三年偵字第九九二四號偵查卷宗第一二二、一二三頁、
    八十三年十一月法務部調查局卷第一○七、一○八頁）。
  「申○○是我姐姐」「我於八十二年十一月間開戶，申○○向我要印章辦理融資
    信用戶後，印章也未還我，申○○是利用該機會盜蓋」等語（酉○○八十三年十
    一月十二日偵訊筆錄，見八十三年偵字第九九二四號偵查卷宗第一三八、一三九
    頁）。
  「我是民國七十八年九月十六日在彰化縣鹿港鎮寶順公司開立，由我台中女中讀
    書時的同學申○○介紹開戶，當時申○○是用電話通知我叫我拿身分證影本給他
    ，她要幫我在寶順公司開戶，以便日買賣股票之用，我不疑有她，遂將我身分證
    影本郵寄給她，連印章也是她自己找人刻印。我曾於八十三年元月間有打電話委
    託她買賣數張長榮、大榮股票，金額約卅萬元，其她時間我就沒有買賣股票」
    「（你在寶順公司買賣股票有無遭受損失情形？）沒有，申○○於八十三年十一
    月初打電話給我說我的股票都幫我賣出去了，過了三、四天後她以以電匯方式匯
    給我新台幣卅萬元，我計算後並沒有損失」等語（蔣俊妮八十三年十二月三日調
    查筆錄）。
  「因為我至寶順公司開戶時把我印章放在該處，是甲○○利用該機會盜蓋我的印
    章於取款條上」「我有在寶順公司開設帳戶，但純為我姪女申○○爭取業績，我
    本身從未買賣股票，至於其他事情我則完全不知情」等語（壬○○八十三年十一
    月十二日、八十三年十一月十六日調查筆錄，見八十三年偵字第九九二四號偵查
    卷宗第一三六、一三七頁、八十三年十一月法務部調查局卷第一○七、一○八頁
    ）。
  「我的戶頭係我我哥哥尤金來（應係其配偶之兄）使用從事股票買賣，而我本人
    從未買賣股票。我的帳戶買賣股票於八十三年七月廿一日以後即未再買賣股票」
    「我是知道尤金來是寶順證券營業員申○○客戶，八十三年十一月三日戶頭內之
    買賣股票款項均由申○○私自操作」「我於七十八年在寶順證券公司開戶，即將
    印章寄放於該公司，申○○是利用該機會盜蓋我印章於取款條上我至今回憶才知
    道」等語（戊○○八十三年十一月八日、八十三年十一月十二日調查筆錄，見八
    十三年偵字第九九二四號偵查卷宗第一一八、一一九頁）。
  「我兒子甲○○在民國七十八年間曾向我借身分證影本表示要在渠服務之寶順證
    券公司開戶，至於有沒有開戶我並不清楚」「我從未從事股票交易」等語（周劉
    鸞八十三年十一月十八日調查筆錄，見八十三年十一月法務部調查局卷第一○九
    頁）。
  「我是辛○○的哥哥」「甲○○與我係員林高中同學，因渠任職於寶順證券公司
    期間為拓展業績，曾要求我捧場至寶順證券公司買戶買賣股票，我即將我弟弟辛○○之身分證影本及印章以掛號寄給甲○○辦理開戶，係因我弟弟辛○○向我表
    示他個人戶頭可能自己要使用，要求我向寶順證券辦理停戶，於是我即以電話告
    知甲○○要渠將辛○○戶頭辦理停戶，甲○○回稱尚未辦好開戶，我要求甲○○
    將辛○○身分證影本及印章一併寄還給我。因此辛○○從未於寶順證券買賣股票
    或是資金往來」「因甲○○告知我辛○○戶頭未辦理開戶，所以我及辛○○包括
    我的家屬均未以辛○○之戶頭在寶順證券公司買賣股票」等語（許佑彰八十三年
    十一月十四日調查筆錄，見八十三年十一月法務部調查局卷第一一○、一一一頁
    ）。
  「民國七十八年九月間我弟弟甲○○曾向我借身分證影本，表示要在寶順證券替
    我開立戶頭，這份資料應是當時所書寫」「我從未從事股票買賣交易。至於甲○○是否曾用我的戶頭從事股票交易我就不知情了」等語（周秀分八十三年十一月
    九日調查筆錄，見八十三年十一月法務部調查局卷第一一三、一一四頁）。
  「民國七十八年九月間我在寶順證券公司任職的弟弟周文弟弟甲○○曾向我索取
    身分證影本，表示要替我在寶順證券設立帳戶，這份資料應該就是當時填寫的」
    「我在寶順公司開立帳戶後若手頭有餘錢，要買入一些小額股票作長期投資，我
    買賣股票均打電話給我弟弟甲○○委託他處理交割事宜」等語（乙○○八十三年
    十一月九日調查筆錄，見八十三年十一月法務部調查局卷第一一五、一一六頁）
    。
  「我是於七十九年八、九月間陸續在鹿港寶順證券以卯○○、我父親寅○、我母
    親辰○○名義開立帳戶買賣股票，我是以電話及當面掛單方式與寶順公司營業員
    甲○○、申○○夫婦二人接洽，由於甲○○夫婦二人負責買賣手續，我約有數百
    萬元之金額在寶順證券從事買賣股票，均委由甲○○、蘇文雪二人負責買賣手續
    工作」「我先徵得我父母同意後才在寶順公司開立戶頭買賣股票，實際操作買賣
    股票均由我本人負責，我父母並不懂股票，也未曾買賣過股票」「我於八十三年
    十月廿四日因開刀於秀傳醫院住院，八十三年十月廿八日出院後在家休養，所以
    我自八十三年十月十二日以後均未使用我及寅○、辰○○戶頭買賣股票，甲○○
    、申○○二人使用我父母戶頭買賣股票之事，我及我父母完全不知道」「我因使
    用卯○○、寅○、辰○○三個帳戶進出股票及款項，三個帳戶之間買常需要互相
    轉帳，所以我在辦轉帳手續時曾將我及我父親之印章交付甲○○、申○○夫婦二
    人用印，甲○○夫婦在另外空白之鹿信取款憑條上蓋章，再伺機利用職務之便將
    我及我父母戶頭之存款以轉帳方式轉入鹿信帳號一七七七─八項下，該帳戶戶名
    為『周劉鸞』。甲○○夫婦自八十三年五月十一日至八十三年九月六日期間內共
    九次利用轉帳方式領走我及我父母帳戶下共計七百廿萬元之款項」等語（卯○○
    八十三年十一月十一日調查筆錄，見八十三年十一月法務部調查局卷第一一八、
    一一九頁）。
  「都實在（我女兒卯○○所言）」「我願意提供甲○○夫婦自八十三年五月十一
    日至八十三年九月六日期間九次以盜蓋印章之取款憑條影本供貴站參考，請貴站
    依法偵辦」等語 (寅○八十三年十一月十一日調查筆錄，見八十三年十一月法務
    部調查局卷第一一八、一一九頁）。
  「（你在寶順公司之前述帳戶有否借予他人做為炒作、買賣股票之用？）沒有，
    該帳戶是我本人從事股票買賣之用，未曾借予他人炒作、買賣股票」「我完全不
    知情，我係於該事件經報紙批露後，趕往寶順公司查詢，該公司人員告知我才知
  道，這件違約交割案完全是寶順公司營業員甲○○、申○○夫妻所為」「我大約
    一年前甲○○曾通知我攜帶印章至寶順公司補蓋印章，至於補蓋何種文件，我並
    不清楚，我想應該是當時甲○○是利用該機會偷蓋我的印章於取款條上」「我係
    從八十三年五月截止，即未向甲○○買賣股票」等語（庚○○八十三年十一月九
    日調查筆錄，見八十三年十一月法務部調查局卷第一二一、一二二頁、八十三年
    偵字第九九二四號偵查卷宗第一二四、一二五頁）。
  「我有從事股票買賣，我是營業員甲○○客戶，我要買賣股票時打電話委託甲○○辦理」「我沒有委託營業員甲○○於八十三年十一月一日賣正隆股票，該筆交
    易係甲○○假藉我名義私自所為」「因甲○○曾通知我帶印章補蓋不詳文件，可
    利用該機會盜印我的印章於取款條上」等語（巳○○八十三年十一月十日、八十
    三年十一月十二日調查筆錄，見八十三年十一月法務部調查局卷第一二三頁、八
    十三年偵字第九九二四號偵查卷宗第一二七、一二八頁）。
  「我對股票買賣外行，我帳戶內股票買賣皆由甲○○代為處理」「我於八十二年
    十一月四日甲○○通知我攜帶印章至寶順公司辦理融資信用戶，甲○○是利用該
機會盜蓋我的印章於取款條上，我才想到的」等語（子○○八十三年十一月八日
    、八十三年十一月十二日調查筆錄，見八十三年十一月法務部調查局卷第一二四
    頁、八十三年偵字第九九二四號偵查卷宗第一二九、一三○頁）。
  「我有從事股票買賣，唯自八十二年十二月廿九日迄今未買賣股票」「我是寶順
    證券營業員甲○○之客戶，我沒有委託甲○○於八十三年十一月一日賣正隆股面
    金額二、四六九、○○○元，係甲○○私自假借我名義所為」「我於八十二年十
    一月四日甲○○通知我攜帶印章至寶順公司辦理融資信用戶，甲○○是利用該機
    會盜蓋我的印章於取款條上，我至今回憶才知道」等語（丁○○八十三年十一月
    九日、八十三年十一月十日調查筆錄，見八十三年十一月法務部調查局卷第一二
    五頁、八十三年偵字第九九二四號偵查卷宗第一三一、一三二頁）。
  「據我所知我姐姐並未於八十三年十一月一日賣股票，上述我帳戶內交易金額係
    營業員甲○○假借我的名義私自所為」「我於八十三年十月中旬曾把印章委託給
    甲○○領股票，何時被甲○○盜蓋我的印章於取款條上，我不知道」等語（黃雪
    姬八十三年十一月十日、八十三年十一月十二日調查筆錄，見八十三年十一月法
    務部調查局卷第一二六頁、八十三年偵字第九九二四號偵查卷宗第一三三、一三
    四頁）。
  「有的，我在去（八十二）年五月間買寶順公司營業員甲○○介紹在該公司開立
    帳號○七八九五─八之帳戶，剛開始我僅買賣進出二、三筆股票，隨後我均未再
    買賣股票，甲○○便洽借我的帳戶進出炒作、買賣股票，今（八十三）年初他曾
    拿我的印章到寶順公司辦理股票交割事宜，之後便未再向我索取印章」「我並不
    知情，因為該帳戶係甲○○向我洽借炒作、買賣股票，所以我不知道有違約交割
    情事」「因甲○○曾取走我的印鑑章，所以他應係在空白取款條上蓋上我的印鑑
    章，藉以提領我帳戶內當日沖消賣出股票款項二、四六七、一九五元」等語（地
    ○○八十三年十一月八日調查筆錄於八十三年十一月法務部調查局卷第一二七、
    一二八頁）。
  「記得大約七十八年間，我有一位在鹿港寶順公司任職的友人甲○○向我表示為
    了買賣股票方便，可在寶順公司以我的名義開立一股票帳戶，經我同意後該立一
    帳號為○二四九─○之股票帳戶」「我雖然答應寶順公司友人甲○○以我名義開
    立○二四九─○帳戶，但我從未在該帳戶買賣股票，至於甲○○有無以我名義以
    該帳戶買賣股票我就不知道，在八十年間我曾詢問甲○○有無利用○二四九─○
    帳號戶頭買賣股票，並要求他註銷該戶頭，甲○○答稱已甚少利用我的戶頭進行
    股票交易，可說是沒有在使用該戶頭，至於本（八十三）年十一月一日，我並未
    在該○二四九─○帳戶進行股票買賣，我完全不知情。」等語（丑○○八十三年
    十一月廿七日調查筆錄）。
  證人即寶順公司總經理施壬棽於八十三年十二月二十一日檢察官訊問時證稱：客
    戶洪林吽於七十八年間業已死亡等語。
  (三)參酌被告申○○於八十四年八月九日原審訊問時供稱：「亥○○是我姐姐，周劉
    鸞是甲○○的媽媽，周秀分、乙○○是甲○○的姐姐，戊○○是客戶，午○○是
    我堂弟，蘇黃茶華是我媽媽、酉○○是我弟弟，戌○○是我妹妹，未○○是我堂
    妹、蔣俊妮是我同學，其他的人我就不認識，應該是甲○○的客戶」「我的親戚
    是我要他們來開戶，幫我節省證交稅，身分證影本是我跟他們要的，印章是我自
    己去刻的，有亥○○、午○○、未○○、戌○○、酉○○、天○○○、壬○○、
    蔣俊妮、其他的我就不知道」「只有蔣俊妮有買賣過，其餘的人都沒有實際的買
    賣，有買賣的部分都是我與我先生來做的，後來都是我先生來用或給其他客戶用
    ，是那些客戶我忘了，我借給他們沒有拿錢，只是算算業績而已」「（上述人員
    是否事先知道你要開戶來由你使用？）是知道，但實際買賣他們並不知道」等語
    。被告甲○○於八十四年五月廿九日原審法院訊問時供稱：「（何人之印章放置
    於你那裏？）亥○○、周劉鸞、周秀分、乙○○、天○○○（申○○的媽媽）、
    丑○○、蔣俊妮、午○○、未○○、戌○○、酉○○、辛○○印章是放我處，戊○○、黃雪姬、壬○○、地○○有時印章放於我處，有時拿回去自行保管，庚○○、巳○○、子○○、丁○○的印章自行保管」「（庚○○等既然自行保管，何
    以能從他們之帳戶轉帳？）他們留有一些印章之取款憑條，放於我那裏」等語（
    原審八十四年度訴緝字第一○三號卷第五一至五六頁）可得以下結論：(1)周劉鸞
    、周秀分、乙○○、寅○、辰○○、巳○○、子○○、丁○○、地○○、丑○○
    係被告甲○○之客戶，而亥○○、酉○○、戌○○、未○○、午○○、壬○○、
    戊○○、蔣俊妮等人，則為申○○之客戶。(2)亥○○、酉○○、戌○○、未○○
    、午○○、天○○○、壬○○、蔣俊妮、周劉鸞、周秀分、乙○○、丑○○等十
    二人，授權被告等開戶、使用其帳戶及印章。(3)另戊○○、辛○○、寅○、辰○○、庚○○、巳○○、子○○、丁○○、黃雪姬、地○○等人，則由被告等分別
    以辦理融資信用戶或通知攜帶印章至寶順公司辦理手續等方法，趁機盜蓋於取款
    憑條上，且其盜蓋時間自本件案發前一年，即八十二年下半年間即己開始。(4)洪
    林吽於七十八年十二月二十七日即己死亡，是被告甲○○使用其帳戶顯未經授權
    。
  (四)關於被告申○○是否參與被告甲○○盜領上開鉅款犯行一節，查：(1)證人梁春山
    於八十三年十一月十七日調查及八十三年十二月七日檢察官訊問時證稱：伊曾在
    寶順證券買賣股票，因而認識被告甲○○、申○○等二人，八十三年二月開始向
    周、蘇二人下單買賣股票，隨後甲○○、申○○夫妻二人以客戶購買股要，缺錢
    交割為由，而陸續向伊調借金錢，八十三年二月一日借二百四十萬元、八十三年
    七月八日借三百萬元、八十三年八月廿四日借四百九十八萬元、八十三年八月廿
    六日借二百四十萬元，合計調借了一千三百三十八萬元、「（八十三年十一月四
    日甲○○匯給你一千五百廿五萬元，是作何用？）約在八十三年十月廿四日左右
    ，甲○○要我的一銀帳號，說有客人賣股票，要還款給我」「（八十三年十一月
    四日以前甲○○欠你多少錢？）約一千三百卅八萬元」「（為何甲○○匯一千五
    百廿五萬元給你？）八十三年十月廿四日我弟弟梁中山有賣股票入款二百萬元，
    甲○○臨時挪用，直到八十三年十一月四日才匯給我，但數目不夠」「（你與甲○○、申○○資金往來目的？）我買賣股票，週轉我也曾向他借錢」「有（曾向
    梁庚辛借錢）」「是（在八十三年十一月四日匯一千四百七十二萬元到梁庚辛在
    鹿信帳戶）」等語（八十三年十一月法務部調查局卷第七九至八一頁、八十三年
    他字第四○五號他案卷第廿至廿七頁），核與證人梁庚辛於同日調查時亦證稱：
    「八十三年十一月四日我帳戶內的一千四百七十二萬元，是我姪兒梁春山以第一
    銀行鹿港分行的轉帳現金單來償還先前陸續向我的借款」等語相符。是依上開證
    詞，借款人包括被告二人且被告甲○○於八十三年十月二十四日即通知還款事宜
    ，足見本件係有計劃之作為。(2)證人即鹿港信用合作社職員駐寶順證券收付處付
    款櫃員施雅娟於八十三年十一月九日調查時證稱：「當天（八十三年十一月三日
    ）寶順公司上午準時營業，甲○○的妻子申○○便將丑○○等人得取款憑條交付
    鹿港信用合作社於寶順公司的收付處，由我辦理丑○○等帳戶內的存款轉帳手續
    （客戶的取款憑條張數已記不清楚），直到接近中午的時候申○○再將洪林吽等
    客戶的取款憑條除交付我辦理轉帳手續，我辦理前述客護的轉帳手續均有依鹿港
    信用合作社的有關規定辦理」「因為是申○○持投資人之取款憑條和收入傳票，
    由我核對客戶所留之取款憑條印鑑無訛後，應由襄理核准，辦理電腦登錄」「沒
    有（發現異狀），因為營業員常於股市開盤前、中、後拿取款憑條和收入傳票辦
    理轉帳或匯款，及切牌子，其中申○○辦理轉帳或匯款與平常並無異狀，金額也
    沒有比平常多出許多，我仍依照合作社作業上之規定，一一核章無訛，交由襄理
    核章後才辦理電腦登帳」等語（八十三年十一月法務部調查局卷第七六至七八頁
    、八十三年偵字第九九二四號偵查卷宗第一四四至一四七頁）。(3)洪林吽、天○○○、亥○○、蔣俊妮、黃雪姬、丁○○、巳○○、戊○○、乙○○、子○○等
    人名義於八十三年十一月一日買進、賣出前開有價證券之委託書上，於營業員簽
    章處有「申○○」之簽章，有該委託書附卷可證。(4)附表所示二十三人，其中亥
    ○○係被告申○○之妹，周劉鸞係甲○○之母，周秀分及乙○○係甲○○之姐，
    戊○○是客戶，午○○是申○○堂弟，天○○○是申○○之母，酉○○是申○○
    之弟，戌○○是申○○之妹，未○○是申○○之堂妹，蔣俊妮是申○○同學，其
    他人始為甲○○客戶，彼等是應申○○要求開戶，提供身分證影本給申○○使用
    ，其中亥○○、午○○、未○○、戌○○、天○○○、許玉枝、蔣俊妮印章係申
    ○○代辦，已經被告申○○於原審陳述甚詳，則該亥○○等人屬被告申○○客戶
    ，印章亦係其持用，則有關本件利用該等人名義買賣股票，如謂被告申○○未參
    與，顯難置信，況有關領款手續，係被告申○○辦理，為其所自承，核與證人施
    雅媚、連麗華所供相符，而被告二人為夫妻，並為寶順證券公司同一組營業員，
    茍無事前共同謀議，被告甲○○如何能取得印章知悉帳號以為犯行，足見二人應
    有犯意聯絡，為共同正犯。(5)被告申○○於案發後於八十三年十一月三日即隨被
    告甲○○逃逸無蹤，遲至八十四年八月九日始通緝到案，其於八十四年八月九日
    到案到供稱：「（何時離開寶順公司？）八十三年十一月三日離開的，當天我們
    上班，甲○○拿一些傳票給銀行合作社轉帳，甲○○拿給我的是存款簿、存款條
    去轉帳的，到了中午他說到銀行領錢，後來又回到公司，他要我把錢轉到其他客
    戶帳號內，是那些客戶我忘了，後來他要載我到彰化領錢，領完錢時，是到一銀
    、彰銀領的，領多少錢我不知道，領何人的錢我也不知道，領完錢他又把錢匯給
    許經理，是我們公司管理部的經理，是鹿港人四十幾歲，是在彰化銀行彰化分行
    ，匯了六百多萬元，是還給他借的錢，其餘領的錢如何用我就不清楚了，後來我
    覺得奇怪，才問他，才知道出事了，我們就離開公司」等語 (原審八十四年訴緝
    字第八八號刑事卷第四至七頁）(6)客戶亥○○、天○○○、蔣俊妮、午○○、未
    ○○、戌○○、酉○○、壬○○等人之印鑑章乃被告申○○所刻，其中除蔣俊妮
    外，其餘並無實際買賣，又八十三年十一月三日，甲○○交付傳票囑辦理轉帳，
    嗣並與甲○○至銀行取款等情，亦為被告申○○於原審所供認，則被告申○○明
    知除蔣俊妮外，其餘客戶並無實際買賣，卻仍交付前開共達五千餘萬元之取款憑
    條和收入傳票予鹿港信用合作社辦理轉帳，嗣並與被告甲○○共同前往各銀行領
    款，足見被告申○○事前確有知情參與，否則豈有於領款後始對被告甲○○質疑
    之理，是被告甲○○所稱，本案申○○不知情云云與事實不符，顯係其事後迴護
    被告申○○之詞，不足為被告申○○有利之認定，被告申○○所辯，亦屬卸責之
    詞，不足採信。被告請求勘驗取款憑條筆跡，核無必要，併予敘明。
  (五)本件被告等係利用任職前寶順證券公司營業員機會，知悉寶順證券公司與鹿港鎮
    信用合作社間就客戶股票買賣款項有墊款約定（即客戶出售股票所得價金，原係
    交割日下午證交所匯款給寶順證券公司，再轉入鹿港信合社帳戶始可撥款給客戶
    。但鹿港鎮信用合作社先為寶順公司墊款撥入客戶帳戶，俾該日上午九時客戶即
    可領款。而買股票價款，客戶原應於交割日上午存入帳戶以便鹿港鎮信用合作社
    轉帳給寶順公司，再匯給證交所辦理交割，但鹿港信合社亦先為寶順公司墊款匯
    給證交所，完成交割手續，客戶下午三點半再存入價款），而鹿港鎮信用合作社
    之告訴人代理人亦供明，該社於證券交易所實施當日沖銷制度後並無與寶順公司
    換約，電腦程式亦未配合修改，以便適用當日沖銷交易等情（見本院更(二)卷第一
    二九頁），即仍將客戶賣出股票之款項先行列入客戶帳戶內，待至下午再將買進
    股票之款項扣帳，即賣出先入帳，買入後入帳，被告即利用此電腦程式瑕疵，使
    用戊○○等二十三人名義，以當日沖銷方式買賣如附表一所示之股票，並於鹿港
    鎮信用合作社將賣出股票之款項先行列入，而買進股票之款項尚未扣帳之時間間
    隙內，持盜蓋有戊○○等十一人印文之空白取款憑條及利用亥○○等十二人授權
    使用其等印章機會，蓋用印文於取款憑條上，填寫金額後，提領如附表二所示二
    十三名客戶設於鹿港鎮信用合作社帳戶內所列款項，先轉至戌○○、丙○○、己○○、蔣俊妮、丑○○等五人之帳戶後，再分別轉至被告甲○○、周文可及周劉
    鸞等帳戶，並提領一空，金額達五千六百三十五萬九千元，而對買進股票之價款
    再未予繳納，致使鹿港鎮信用合作社墊付該買進股票之款項，惟此係告訴人未依
    當時已實施當日沖銷交易僅結算應收應付相抵後之餘額（即淨額）規定所致，（
    理由參照後述五），本件如依當日沖銷完成交易，其本件淨額交割款應為四十四
    萬七千一百十三元，殆無疑義，核與告訴人所受實際損失尚屬有間。
三、按證券交易之主管機關財政部證券管理員會依證券交易法第五十四條第二項及第
    七十條規定所發布之「證券商負責人與業務人員管理規則」第十六條第七、九、
    十一款分別有「不得利用客戶名義或帳戶，買賣有價證券」、「與客戶有借貸款
    項、有價證券或為借貸款項、有價證券之媒介情事」、「挪用或代客戶保管有價
    證券、款項、印鑑或存摺」之規定。查被告甲○○、申○○二人均為寶順證券公
    司之營業員，均為前開管理規則規範之證券商之業務人員，被告申○○等利用客
    戶名義買賣有價證券、代客戶保管印鑑或存摺，及被告甲○○與客戶有借貸款項
    情事等所為，均係違反主管機關所發布之禁止命令，均應分別依證券交易法第一
    百七十七條第三款規定論處（公訴人於犯罪事實欄已載明被告二人有利用客戶名
    義買賣有價證券及代保管客戶印章之行為，雖於證據並所犯法條欄漏列前開法條
    ，惟仍應認該部分犯行業已起訴，本院自得審究；另被告甲○○與客戶間有借貸
    款項情事部分，則與起訴且認定有罪部分，有連續犯裁判上一罪關係，本院亦得
    併予審究，均併予明）。又，被告等盜用客戶戊○○、辛○○、寅○、辰○○
    、庚○○、巳○○、子○○、丁○○、黃雪姬、地○○、洪林吽等人之印文於取
    款憑條，填寫金額、日期等後提領鹿港鎮信用合作社暫列於如附表二所示二十三
    個客戶帳戶內款項，並分別轉帳至甲○○、周文可、周劉鸞等帳戶之所為，係另
    犯刑法第二百十六條、第二百十條之行使偽造私文書罪、第三百三十九條第一項
    之詐欺取財罪。被告甲○○與申○○有犯意之聯絡與行為之分擔，均為共同正犯
    。彼等前後多次違反主管機關依證券交易法所為禁止命令、行使偽造私文書、詐
    欺之犯行，均時間緊接，犯罪構成要件相同，顯係分別基於概括犯意為之，均係
    屬連續犯，應依連續犯規定論以一罪，並分別加重其刑。被告等盜用印文之行為
    ，為偽造前開取款憑條之部分行為，而被告等偽造如附表之客戶名義之取款憑條
    之低度行為，為其進而行使之高度行為所吸收，均不另以論罪。被告等所犯前開
    各罪間，具有方法結果之牽連關係，應從一重以刑法第二百十六條、第二百十條
    之連續行使偽造私文書論處。
四、原審對被告論罪科刑，固非無見，惟原審誤認：(1)被告申○○就行使偽造私文書
    及詐欺罪不成立犯罪。(2)被害人亥○○、周劉鸞、周秀分、乙○○、天○○○、
    丑○○、蔣俊妮、午○○、未○○、戌○○、酉○○、壬○○等人既授權被告等
    ，以彼等名義買賣有價證券，原判決猶認被告甲○○對此部分構成偽造文書罪。
    (3)本件確有當日沖銷證券交易行為，原判決誤為虛偽買賣賣（詳後論述）(4)被告
    等盜領金額達五千六百餘萬元，且逃匿多時，歷數年尚未賠償告訴人及相關被害
    人損失，原審僅量處被告甲○○有期徒刑一年二月，被告申○○有期徒刑五月併
    宣告緩刑二年，均嫌過輕，均有未洽，被告等上訴雖無理由，惟公訴人執此指摘
    原判決不當，為有理由，應由本院將原判決予以撤銷改判，爰審酌被告甲○○、
    申○○二人之犯罪之動機、目的、手段，詐領款項之數額達五千餘萬元，所生之
    危害重大且於事發後相偕逃逸，至八十四年八、九月間始分別到案，至今未賠償
    被害人損失等一切情狀，分別量處如主文所示之刑，以資懲儆。末查，被告申○○前未曾受有期徒刑以上刑之宣告，此有臺灣彰化地方法院檢察署刑案資料查註
    紀錄表一紙在卷可稽，其經此教訓，應知警惕而無再犯之虞，所宣告之刑，認以
    暫不執行為適當，併予宣告緩刑，以勵自新。
五、公訴意旨另以被告二人涉有證券交易法第一百七十一條（即違反同法第一百五十
    五條第一項第一、二款之犯行），惟本件純係被告利用鹿港鎮信用合作社電腦程
    式未配合當時已實施之當日沖銷交易制度，而未為修改之瑕疵所為之犯罪，本件
    依正常當日沖銷交易，應交割之金額係四十四萬七千一百十三元，業如前述，按
    證券交易法第一百五十五條第一項第一款之犯罪，須以「影響市場秩序」為要件
    ，而此所稱市場，依條文之前後文義解釋，係指「集中交易市場」而言。又所謂
    當日沖銷，乃證券交易所為提供投資人避險而允許之交易方式，其方式為在開設
    有股票信用交易戶之投資人，在證券交易集中市場同一日買進或賣出相同股票，
    准以資券相抵進行沖銷後，結算應得或應補交金額，於股票交割日為之，本件因
    係當日沖銷之交易，依現行台灣證券交易所股份有限公司營業細則第一○四條規
    定乃採證券商與交易所之間辦理「集中交割」，而再依一○四條將「應收應付相
    抵後之餘額（即淨額）辦理款項劃撥手續以支付，而有價證券則通知集中保管事
    業即可，是以本件「集中交易市場」之違約交割金額為四十四萬七千一百十三元
    言，應未達影響市場秩序之程度，尚無法認為成立上開犯罪。又，當日沖銷乃開
    設有股票信用交易戶之投資人，在證券交易集中市場同一日買進或賣出相同股票
    ，准以資券相抵進行沖銷後，結算應得或應補交金額，於股票交割日為之，已見
    前述，此種交易行為，必有在集中市場買進或賣出股票，不能認為此種交易是虛
    偽買賣，故本件起訴意旨以被告等明知亥○○等廿三人當日均無實際之證券交易
    ，竟利用證券信用交易買賣得為當日沖銷買賣方式，而以亥○○等廿三人名義虛
    偽買賣上揭多種有價證券，並製作不實交易紀錄等語，核與卷證所附之賣進、賣
    出委託書、交割憑單所載不符，故亦難認被告有證券交易法第一百五十五條第一
    項第二款虛偽買賣之情事。再，借用他人名義開戶買賣股票，若事前已得到該人
    之授權，即屬有權制作，本質上即非偽造文書。本件被告等經亥○○、周劉鸞、
    周秀分、乙○○、天○○○、丑○○、蔣俊妮、午○○、未○○、戌○○、酉○○、壬○○等人授權，以彼等名義買賣有價證券，己見前述，是被告等對於此部
    分制作取款條領款，應不構成偽造文書罪。惟公訴人就本項部分與前開有罪部分
    依裁判上一罪起訴，均不另為無罪諭知。
六、公訴意旨另以：被告甲○○涉有盜賣辰○○股票，並盜領其帳戶股款七百二十萬
    元之犯行，係以證人卯○○之指述及其所提之取款憑條等為其論據。但查，證人
    卯○○於八十三年十一月十一日彰化調查站時陳稱：伊父母寅○、辰○○在寶順
    證券公司開立之戶頭均由伊本人實際操作買賣股票，伊自八十三年十月十二日以
    後均未使用伊自己、寅○、辰○○之帳戶買賣股票（見法務部調查局卷第一一八
    、一一九頁），並提出自八十三年五月十一日至同年九月六日之取款憑條指訴被
    告二人盜領其款項，惟為被告甲○○所否認，辯稱：八十三年三月間至十月間辰
    ○○帳戶買賣股票紀錄，均係由卯○○委託伊一人操作買賣，並非伊以辰○○名
    義買賣股票，而證人卯○○所提該等取款憑條上匯款之金額，係伊向證人卯○○
    所借，並非向辰○○盜領等語，被告申○○則辯稱：證人卯○○、寅○、辰○○
    均為甲○○之客戶，伊並未接受渠等委託買賣股票等語，又彰化縣鹿港鎮信用合
    作社彰鹿鎮信合社字第二二三號函所附之存款明細分戶帳上之資料所載，辰○○
    之帳戶於八十三年五月至十月間之存提款紀錄有數十筆，依一般之經驗法則，提
    款次數達一定之次數時，定須持存摺至金融機構辦理補登於存摺簿上，證人卯○○豈有可能會於半年後始發現被盜領之事，顯與常理不合，且參以證人卯○○於
    調查站亦陳稱：自八十三年十月十二日以後均未使用辰○○帳戶買賣股票，又於
    偵訊時（問：你有無把印章、存摺寄放於甲○○二人處？）陳稱：沒有，都在自
    己保管中（見八十三年度偵字第九九二四號卷第九十五頁反面），其均以電話掛
    單買賣股票等語（見同卷第九十七頁反面）等語，又辰○○於八十三年四月間至
    同年九月門買進、賣出股票之委託書，均係電話委託，且均係由甲○○簽章於委
    託之上，有本院調閱之委託書影本可參以觀，卯○○之前開指訴即有瑕疵，而與
    事實不符，故除被告甲○○前開經論罪科刑部分外（即於八十二年十一月一日部
    分之犯行），尚乏確切之積極事證證明被告等另有告訴人所指之其餘犯行，自不
    得僅憑其片面指訴而入被告等於罪。此外，復查無其他積極事證足資證明被告甲○○與申○○二人有何公訴人所指之其餘犯行，故被告甲○○、申○○二人除前
    開論罪科刑部分外之犯行，犯罪不能證明，惟因此部分犯行與起訴且認定有罪部
    分或有連續犯或牽連犯之裁判上一罪關係，故均不另為無罪之諭知，併予明。
七、據上論斷，應依刑事訴訟法第三百六十九條第一項前段、第三百六十四條、第二
    百九十九條第一項前段，證券交易法第一百七十七條第三款、第七十條、第五十
    四條第二項，刑法第十一條前段、第二十八條、第五十六條、第二百十六條、第
    二百十條、第三百三十九條第一項、第五十五條、第七十四條第一款，罰金罰鍰
    提高標準條例第一條前段、判決如主文。
本案經檢察官癸○○到庭執行職務。
中      華      民      國      九十一  年      一      月      廿二    日
                                臺灣高等法院臺中分院刑事第一庭
                                      審判長法  官  陳  紀  綱
                                            法  官  陳  登  源
                                            法  官  蕭  錦  鍾
右正本證明與原本無異。
如不服本判決應於收受送達後十日內向本院提出上訴書狀，其未敘述上訴之理由者並
得於提起上訴後十日內向本院補提理由書（均須按他造當事人之人數附繕本）。
                                            書記官  蘇  昭  文
中      華      民      國      九十一  年      一      月      廿三    日
附表一：
編號  姓  名  證券代號    買入金額    賣出金額    淨收金額    詐領金額
  一  戊○○    國產      0000000     0000000       00000
  0  寅  ○    正隆      0000000     0000000       00000
  0  子○○    中石化    0000000     0000000       00000
                正隆      0000000     0000000       00000
  0  丁○○    正隆      0000000     0000000       00000
  0  黃雪姬    國產      0000000     0000000       00000
  0  地○○    台苯      0000000     0000000       00000
  0  巳○○    正隆      0000000     0000000       00000
  0  壬○○    台苯      0000000     0000000       00000
  0  酉○○    中銀      0000000     0000000       00000
  十  戌○○    陽明      0000000     0000000       00000     0000000
十一  辰○○    正隆      0000000     0000000       00000
十二  天○○○  中石化    0000000     0000000       00000     0000000
十三  庚○○    正隆      0000000     0000000       00000
十四  午○○    陽明      0000000     0000000       00000
十五  亥○○    中石化    0000000     0000000       00000
十六  周劉鸞    中石化    0000000     0000000       00000     0000000
                                                              0000000
十七  許永鳴    國產      0000000     0000000       00000
十八  洪林吽    國產      0000000     0000000       00000     0000000
十九未○○    中石化    0000000     0000000       00000
0十  周秀分    國產      0000000     0000000       00000
廿一  乙○○    國產      0000000     0000000       00000
廿二  丑○○    國產      0000000     0000000       00000     0000000
廿三  蔣俊妮    中石化    0000000     0000000       00000     0000000
共計（單位：新台幣）                               000000    00000000
                                                                  Ａ
